臺灣嘉義地方法院民事判決　　　　　　　 92年度勞訴字第7號
原　　　告　甲○○
　　　　　　丁○○
共　　　同
訴訟代理人　王正明律師
被　　　告　嘉義縣政府
法定代理人　丙○○
訴訟代理人　蔡碧仲律師
複　代理人　乙○○律師
　　　　　　李金樺律師
　　　　　　黃鈺律師
上列當事人間請求確認僱傭關係存在事件，於中華民國94年4月
29日經言詞辯論終結，本院判決如下：
    主      文
確認原告甲○○、丁○○與被告間僱傭關係存在。
被告應自民國九十二年九月二十七日起至回復原告甲○○、丁○
○職務前一日止，按月於每月末日各給付原告甲○○、丁○○新
臺幣貳萬玖仟玖佰肆拾元，及自各次月一日起至清償日止，按週
年利率百分之五計算之利息。
訴訟費用由被告負擔。
本判決第二項於原告甲○○、丁○○分別以新臺幣壹佰柒拾萬元
為被告供擔保後，得假執行；但被告如於執行標的物拍定、變賣
或物之交付前，分別以新臺幣伍佰壹拾萬元為原告甲○○、丁○
○預供擔保，得免為假執行。
    事實及理由
壹、程序方面：
一、本件原告甲○○、丁○○於起訴狀請求判決「(一)確認兩造間
    僱傭關係存在。(二)被告應自民國92年9月27日起至回復甲○
    ○、丁○○職務日止，按月給付甲○○、丁○○各新臺幣（
    下同）29,440元，及自每月應給付薪資日起至清償日止，按
    週年利率5﹪計算之利息」，嗣於本院審理中擴張並減縮聲
    明為請求判決「(一)確認兩造間僱傭關係存在。(二)被告應自92
    年9月27日起至回復甲○○、丁○○職務前1日止，按月於每
    月末日各給付甲○○、丁○○29,940元，及自各次月1日起
    至清償日止，按週年利率5﹪計算之利息」，此係擴張、減
    縮應受判決事項之聲明，核與民事訴訟法第255條第1項第3
    款規定相符，應予准許，合先敘明。
二、次按確認法律關係之訴，非原告有即受確認判決之法律上利
    益者，不得提起之，民事訴訟法第247條第1項亦有明文。而
    所謂有確認判決之法律上利益，係指法律關係之存否在當事
    人間不明確，因其不明確致原告之權利或其他法律上之地位
    有不安之危險，而該不安之危險得以確認判決予以除去者而
    言。查原告主張兩造間有僱傭契約關係存在，為被告所否認
    ，則兩造就系爭僱傭契約是否存在即有爭執，致原告之法律
    上地位有不安之危險，此不安之危險復得以本件確認判決予
    以除去，依上說明，原告就此提起本件確認之訴，自有確認
    判決之法律上利益，併予陳明。
貳、實體方面：
一、本件原告甲○○、丁○○起訴主張：甲○○、丁○○分別自
    90年4月17日及90年5月1日起受僱於被告機關地政局測量隊
    （下稱測量隊）擔任測量助理一職，被告竟於92年8月21日
    以該隊組織裁併，業務縮減為由，自92年9月26日起將其二
    人解僱。然測量隊並無勞動基準法第11條第2款、第4款規定
    業務減縮、業務性質變更情形，是其終止兩造間之僱傭契約
    並不合法，兩造就僱傭關係之存否既有爭執，爰求為判決：
    (一)確認兩造間僱傭關係存在。(二)被告應自92年9月27日起至
    回復甲○○、丁○○職務前1日止，按月於每月末日各給付
    甲○○、丁○○29,940元，及自各次月1日起至清償日止，
    按週年利率5﹪計算之利息。(三)前項聲明，願供擔保，請准
    宣告假執行。
二、被告則以：原告甲○○、丁○○分別於90年4月17日及90年5
    月1日，由被告依「嘉義縣政府暨所屬各地政機關測量助理
    管理要點（下稱測量助理管理要點）」、「嘉義縣機關政府
    暨所屬各地政機關測量助理名額設置基準（下稱測量助理名
    額設置基準）」規定予以聘用，並經三個月試用期滿成績合
    格後，分別自90年7月17日及90年8月1日起，予以正式僱用
    為其編制內測量助理，其職務相當於工友、技工。依測量助
    理管理要點第6條規定「本府暨所屬各地政機關測量助理名
    額，應依本府核定之設置基準予以配置。本府暨所屬各地政
    機關進用女性測量助理名額，不得超過該機關測量助理名額
    總數1/4」，測量助理名額設置基準第4條規定「本府暨所屬
    各地政機關測量助理配置依測量組數核計，每組得配置2人
    」。被告之組織編制及人員數額，因未積極落實政府精簡政
    策，行政院曾分別以91年2月19日院授人企字第09101801282
    號函及91年7月1日院授人企字第0910025483號函示被告關於
    工友、技工等員額過剩問題，審計部臺灣省嘉義縣審計室亦
    曾於92年5月30日以（92）審嘉縣壹字第1376號函知被告實
    際工友（含技工、駕駛）人數超過工友員額設置標準，截至
    91年12月31日止仍未改善，為落實精簡政策、減縮過剩人力
    ，被告乃於92年間依地方制度法報請嘉義縣議會調整嘉義縣
    政府之組織編制，並自92年7月1日起裁撤測量隊，該隊原編
    制技士3名，裁撤後併入地價測量課，並減編為2名，測量助
    理亦依前揭測量助理名額設置基準第4條規定，由原來6人減
    為4人。鑒於地政測量業務縮減，組織編制調整、業務性質
    變更，現有人力過剩，且遍查府內及嘉義縣各地政事務所並
    無測量助理及相關職務空缺可供安置，職責相當之工友、技
    工亦無空缺，復奉行政院及審計部臺灣省嘉義縣審計室前開
    函示凍結不得增補、出缺不補之精簡政策，遂依勞動基準法
    第11條第2款及第4款規定，於法定期間內通知資歷較淺之原
    告自92年9月26日起終止雙方僱傭契約等語，資為抗辯。並
    聲明：(一)駁回原告之訴及假執行之聲請。(二)如受不利判決，
    願供擔保，請准宣告免為假執行。
三、查原告甲○○、丁○○分別於90年4月17日及90年5月1日，
    由被告依測量助理管理要點測量助理名額設置基準規定予以
    聘用，並經三個月試用期滿成績合格後，分別自90年7月17
    日及90年8月1日起，予以正式僱用為其編制內測量助理，其
    職務相當於工友、技工，原領薪資為每月各29,940元。被告
    嗣於92年8月21日以該隊組織裁併，業務縮減為由，依勞動
    基準法第11條第2款及第4款規定，自92年9月26日起將其二
    人解僱。被告於92年7月1日起裁撤測量隊，該隊原編制技士
    3名，裁撤後併入地價課（嗣改稱地價測量課），並減編為2
    名，測量助理亦依前揭測量助理名額設置基準第4條規定，
    由原來6人減為4人等情，為兩造所不爭，並有嘉義縣政府92
    年8月21日府地價測字第0920104869號函、行政院91年7月1
    日院授人企字第0910025483號函、審計部臺灣省嘉義縣審計
    室92年5月30日（92）審嘉縣壹字第1376號函附卷可稽，堪
    信為真實。
四、查行政院勞工委員會於86年9月1日（86）臺勞動一字第0372
    88號函指定公務機構技工、駕駛人、工友等工作者自87年7
    月1日起適用勞動基準法，而原告原擔任被告機關地政局測
    量隊之測量助理一職，為兩造所不爭，則兩造間就僱傭契約
    所生爭議，自有勞動基準法適用。依勞動基準法第11條第2
    款及第4款規定，非有虧損或業務緊縮，或業務性質變更，
    有減少勞工之必要，又無適當工作可供安置情形，雇主不得
    預告勞工終止勞動契約。是以，本件所應審究者厥為被告依
    勞動基準法第11條第2款及第4款規定終止兩造間之僱傭契約
    是否有據？茲分述如下：
  (一)按勞動基準法第11條第2款規定，雇主得因業務緊縮，預告
    勞工終止勞動契約者，必以雇主確有業務緊縮之事實，而無
    從繼續僱用勞工之情形，始足當之。是以雇主倘僅一部歇業
    ，而他部門依然正常運作，仍需用勞工時，本諸勞動基準法
    第1條保障勞工權益，加強勞雇關係之立法意旨，尚難認為
    已有業務緊縮，得預告終止勞動契約之事由（最高法院83年
    度臺上字第2767號判決參照）。又勞動基準法第11條第4款
    所謂業務性質變更係指行業類別之變更，或業務內容之變更
    而言，惟雇主為此項預告終止契約權之行使，須有業務性質
    變更之事實，致確有減少勞工之必要，又無適當工作可供安
    置。
  (二)被告雖辯稱其組織編制及人員數額，因未積極落實政府精簡
    政策，行政院及審計部臺灣省嘉義縣審計室曾分別以91年2
    月19日院授人企字第09101801282號函、91年7月1日院授人
    企字第0910025483號函及92年5月30日以（92）審嘉縣壹字
    第1376號函加以糾正，為落實精簡政策、減縮過剩人力，遂
    於92年間依地方制度法報請嘉義縣議會調整嘉義縣政府之組
    織編制，自92年7月1日起裁撤測量隊，該隊原編制技士3名
    ，裁撤後併入地價課（嗣改稱地價測量課），並減編為2名
    ，測量助理亦依前揭測量助理名額設置基準第4條規定，由
    原來6人減為4人，故依勞動基準法第11條第2款及第4款規定
    ，自92年9月26日起將其二人解僱等語，惟此僅為其內部組
    織調整、人員改編，測量隊組織形式上雖遭裁撤，實質上係
    併入地價課，原編制人員亦隨同移撥，其工作內容並未改變
    ，足見被告機關內關於測量業務並無緊縮情事，亦無業務性
    質變更，有減少勞工之必要，又無適當工作可供安置情形。
    況行政院91年2月19日院授人企字第09101801282號函內容係
    指各機關工友應依「工友員額設置標準」配置工友員額，現
    有工友超過規定標準者，採溫和漸進方式，逐步消化，各機
    關超額未出缺工友，鼓勵退離，並列為出缺不補；行政院91
    年7月1日院授人企字第0910025483號函內容則指為落實政府
    員額精簡政策，行政院暨所屬機關學校工友（含技工、駕駛
    ）員額，不論超額與否，自即日一律凍結不補；審計部臺灣
    省嘉義縣審計室92年5月30日（92）審嘉縣壹字第1376號函
    係指明被告於91年度超額進用工友，核與行政院91年2月19
    日院授人企字第09101801282號函訂頒「各級行政機關、公
    立學校超額工友（含技工、駕駛）處理原則」超額未出缺工
    友，鼓勵退離，並列為出缺不補之規定不符，應切實依照該
    規定辦理，有各該函示附卷可稽，前揭函示對於超額工友係
    採溫和漸進方式，逐步消化，並非立即予以裁減。
  (三)被告既未舉證證明測量隊有何業務緊縮或業務性質變更，致
    有減少勞工之必要情形，則其依勞動基準法第11條第2款及
    第4款規定，終止兩造間之僱傭契約，於法不合，自不生終
    止僱傭契約效力。原告主張兩造間之僱傭契約仍然存在，自
    足採取。
五、按雇用人受領勞務遲延者，受僱人無補服勞務之義務，但仍
    得請求報酬，民法第487條前段定有明文。本件原告二人於
    92年8月21日受被告告知欲終止僱傭契約後，曾於同年8月25
    日向嘉義縣議會議長侯清河提出陳情書，經嘉義縣議會函轉
    被告，被告仍覆稱解僱原告二人屬不得已之適法行為，此有
    陳情書、嘉義縣議會92年9月25日嘉議十五議字第0920001
    381號函及嘉義縣政府92年9月18日府地價測字第0920111741
    號函附卷可稽。是原告二人有繼續提供勞務之意思，惟遭被
    告以前揭函示拒絕。有關勞務給付一經提出，雇主即陷於受
    領遲延之狀態，被告無正當理由終止與原告之僱傭契約，並
    已明白拒絕受領勞務而負受領遲延責任。故原告依兩造間仍
    然存在之僱傭契約，請求被告給付原領工資報酬每月各29,9
    40元，即屬有據。
六、從而，原告二人請求確認兩造間之僱傭關係存在，及被告應
    自92年9月27日起至回復其二人職務前1日止，按月於每月末
    日各給付其二人29,940元，及自各次月1日起至清償日止，
    按週年利率5﹪計算之利息，洵屬正當，應予准許。
七、本判決關於命被告給付部分，兩造均陳明願供擔保，請准宣
    告假執行或免為假執行，核均無不合，應予准許，爰分別酌
    定相當之擔保金額宣告之。
八、本件判決之基礎已臻明確，兩造其餘攻擊防禦方法及舉證，
    核與判決無影響，爰不另一一論述，併此敘明。
九、據上論結，本件原告之訴為有理由，依民事訴訟法第78條、
    第390條第2項、第392條第2項，判決如主文。
中　　華　　民　　國　　94　　年　　4 　　月　　29　　日
                  民事第一庭    法　官　鄭雅文
以上正本證明與原本無異
如對本判決上訴須於判決送達後20日內向本院提出上訴狀
中　　華　　民　　國　　94　　年　　4　　 月　　29　　日
                                書記官　陳冠學
